臺灣臺北地方法院民事裁定
111年度消債更字第203號
聲  請  人  
即  債務人  張秀和  

代  理  人  郭宜甄律師(法扶律師)  
相  對  人  
即  債權人  聯邦商業銀行股份有限公司


法定代理人  林鴻聯  
代  理  人  鄭伊舒  
相  對  人  
即  債權人  凱基商業銀行股份有限公司



法定代理人  龐德明  




相  對  人  
即  債權人  台新國際商業銀行股份有限公司

法定代理人  尚瑞強  


相  對  人  
即  債權人  中國信託商業銀行股份有限公司


法定代理人  利明献  


相  對  人  
即  債權人  合作金庫資產管理股份有限公司

法定代理人  蔡見興  


相  對  人  
即  債權人  富邦資產管理股份有限公司

法定代理人  洪主民  


相  對  人  
即  債權人  滙誠第一資產管理股份有限公司

法定代理人  莊仲沼  
相  對  人  
即  債權人  台灣銀行嘉義分行

上列當事人間聲請更生事件事件，本院裁定如下：
    主  文
債務人甲○○自中華民國一百一十一年九月十五日下午四時起開始
更生程序。
命司法事務官進行本件更生程序。
    理  由
一、按債務人不能清償債務或有不能清償之虞者，得依本條例所
    定更生或清算程序，清理其債務；債務人對於金融機構負債
    務者，在聲請更生或清算前，應向最大債權金融機構請求協
    商債務清償方案，或向其住、居所地之法院或鄉、鎮、市、
    區調解委員會聲請債務清理之調解，消費者債務清理條例（
    下稱消債條例）第3 條、第151 條第1 項分別定有明文。此
    係採前置協商主義，是債務人於協商程序中，自應本於個人
    實際財產及收支狀況，依最大誠信原則，商討解決方案。如
    終究不能成立協商，於聲請更生或清算時，法院審酌上開條
    文所謂「不能清償或有不能清償之虞」，允宜綜衡債務人全
    部收支、信用及財產狀況，評估是否因負擔債務，而不能維
    持人性尊嚴之最基本生活條件，所陳報之各項支出，是否確
    屬必要性之支出，如曾有協商方案，其條件是否已無法兼顧
    個人生活之基本需求等情，為其判斷之準據。準此，債務人
    若有不能清償債務或有不能清償債務之虞，且客觀上並無濫
    用更生或清算程序之情事，自應使其藉由消債條例所定程序
    以清理債務。次按法院開始更生程序之裁定，應載明其年、
    月、日、時，並即時發生效力；法院開始更生或清算程序後
    ，得命司法事務官進行更生或清算程序，必要時得選任律師
    、會計師或其他適當之自然人或法人 1人為監督人或管理人
    ，消債條例第45條第1項、第16條第1項亦有明定。
二、本件債務人主張：其積欠多家金融機構債務共計新臺幣（下
    同）1,718,552 元，因無力清償，前曾於民國96 年間與最 
     大債權銀行凱基銀行股份有限公司（下稱凱基銀行）達成
    前置協商，嗣後因債務人每月薪資僅有27,600元，又須扶養
    一未成年子女，致無法繼續清償而毀諾，實有不可歸責於己
    之事由，致履行債務有重大困難，且其顯有不能清償之情形
    ，爰依法聲請更生等語。
三、經查：
  ㈠債務人符合消債條例第2條第1項規定之消費者：
    按本條例所稱消費者，指 5年內未從事營業活動或從事小規
    模營業活動之自然人；前項小規模營業指營業額平均每月20
    萬元以下者；又本條例第2條第1項所稱之營業活動，係指反
    覆從事銷售貨物、提供勞務或其他相類行為，以獲取代價之
    社會活動；債務人為公司或其他營利法人之負責人，無論是
    否受有薪資，均視為自己從事營業活動，其營業額依該公司
    或其他營利法人之營業額定之，消債條例第 2條第1、2項及
    消債條例施行細則第 3條分別定有明文。本件債務人於民國
    111年3月10日向本院聲請更生，故應以111年3月10日起回溯
    5年之期間內查核債務人擔任營利事業負責人之每月營業額
    是否逾20萬元。經查，債務人於傳統市場攤販工作，僅為賣
    菜攤販之店員，非經營者，此有債務人陳報狀附卷（見本院
    卷第46頁），亦經債務人出具切結書為證(見本院卷第79頁)
　　，堪認債務人核屬消債條例所稱消費者，先予敘明。
  ㈡債務人符合消債條例第151 條第7 項但書「因不可歸責於己
    之事由，致履行顯有重大困難」之規定：
  ⒈債務人前於95年5月23 日與最大債權銀行凱基銀行達成前置
    協商，約定自95年7月10日起，分100期、利率6.88％、每月
    償還21,322元之還款方案，惟債務人僅還款9期後未再履約
    繳款而毀諾，有凱基銀行陳報狀附卷可稽（見本院卷第41頁
　　）。而債務人與債權人成立協商或調解後，即應依誠信原則
    履行，故應限制於債務人因不可歸責於己之事由，致履行有
    困難時，始得聲請更生或清算，俾債務人盡力履行協商或調
    解方案，避免任意毀諾，是本件債務人向本院聲請更生，自
    須審究其是否有「不可歸責於己事由致履行有困難」之情事
　　。
  ⒉債務人主張於95年達成前置協商後，因債務人每月薪資僅有2
    7,600元，又須扶養一未成年子女，致無法繼續清償而毀諾
　　，遭凱基銀行送報毀諾，有債務人陳報狀附卷（見本院卷第
    45頁）。查債務人於95年間係任職於英屬維爾京群島商莎莎
    國際股份有限公司台北分公司(下稱莎莎公司)，薪資為27,6
　　00元，此有債務人勞工保險被保險人投保資料表在卷可稽(
　　見111年度北司消債調字第91號卷，下稱調解卷，第14頁)，
    堪信為真。又債務人主張毀諾時居住於台北市，本院爰以衛
    生福利部公告之95年度臺北市每人每月最低生活費用14,377
    元，作為計算債務人於協商及毀諾時每月必要生活費用之數
    額。是債務人於毀諾時，每月收入扣除每月必要生活費用，
    僅餘13,223元（計算式：27,600元－14,377元＝13,223元）
　　，難以履行協商金額21,322元，故足認債務人履行該協商顯
    有困難，且有不可歸責之事由。
  ㈢債務人就其所負債務已有不能清償之虞之情形，而得依消債
    條例所定更生程序，清理其債務：
  ⒈債務人主張目前於內湖737 市場中之賣菜攤販擔任店員，每
    月薪資約3 萬元，上開主張因債務人薪資皆為現金領取，業
    據其提出切結書為證(見本院卷第79頁)，本院即以30,000元
    作為計算債務人目前償債能力之依據。
  ⒉按債務人必要生活費用，以最近一年衛生福利部或直轄市政
    府所公告當地區每人每月最低生活費1.2 倍定之；債務人聲
    請更生或清算時所提財產及收入狀況說明書，其表明每月必
    要支出之數額，與本條例第64條之2第1項、第2 項規定之認
    定標準相符者，毋庸記載原因、種類及提出證明文件，消債
    條例第64條之2第1項、消費者債務清理條例施行細則第21條
    之1第3項定有明文。查債務人主張其每月必要生活費用以台
    北市最低生活費之1.2 倍計算（見調解卷第23頁），本院審
    酌債務人居住在台北市中山區，此有房屋租賃契約附卷可參
    （見調解卷第19頁至第22頁），爰參酌衛生福利部公告之11
　　1年度台北市每人每月最低生活費用18,682元之1.2倍即22,4
　　18元（計算式：18,682元×1.2＝22,418元），並以此數額作
    為債務人每月必要生活費用。
  ⒊準此，以債務人目前每月收入30,000元扣除生活必要支出22
　　,418元後，尚餘7,582元（計算式：30,000元－22,418元＝7,5
    82元）可供支配，惟據債務人之財團法人金融聯合徵信中心
    查詢當事人綜合信用報告回覆書及債權人陳報狀所載，債務
    人積欠債權人債務達3,642,374元，倘以其每月所餘7,5
　　82 元清償，尚須40年多始得清償完畢（計算式：3,642,374
    元÷7,582元÷12 月≒40），遑論上開所據計算之債務仍須另
    行累積每月高額之利息及違約金，是債務人每月得用以償還
    債務之數額，顯然更低，尚待支付之債務總額應屬更高，其
    還款年限顯然更長，實有違消費者務清理條例協助債務人重
    建更生之立法本意。此外，債務人陳報其名下除83年出廠之
    汽車1輛、南山人壽保單(價值27 萬餘元)、三商美邦人壽保
    單(價值1,000 元)、富邦人壽保單(價值27,822元)外，無其
    他財產，其中系爭汽車業已報廢而無殘值，上開事實有債務
    人全國財產稅總歸戶財產查詢清單、保險業通報作業資訊系
    統資料查詢結果表、債務人陳報狀及車輛異動登記書附卷可
    稽（見本院卷第81頁、第93頁至第98頁）。是本院審酌債務
    人之財產、信用、勞力及生活費用支出等狀況，堪認債務人
    客觀上經濟狀況已有不能清償債務之虞，而有藉助更生制度
    調整其與債權人間之權利義務關係而重建其經濟生活之必要
　　，自應許債務人得藉由更生程序清理債務。
四、綜上所述，債務人係一般消費者，其對已屆清償期之債務有
    不能清償之虞，且其無擔保或無優先權之債務未逾 1,200萬
    元，復未經法院裁定開始清算程序或宣告破產，又查無消債
    條例第6條第3項、第 8條或第46條各款所定駁回更生聲請之
    事由存在，則債務人聲請本件更生，即屬有據，爰裁定如主
    文，並命司法事務官進行本件更生程序。
五、至債務人於更生程序開始後，應另提出足以為債權人會議可
    決或經法院認為公允之更生方案以供採擇，俾免更生程序進
    行至依消債條例第61條規定應行清算之程度；而司法事務官
    於進行本件更生程序、協助債務人提出更生方案時，應依債
    務人之薪資變化、社會常情及現實環境衡量債務人之償債能
    力，並酌留其生活上應變所需費用，進而協助債務人擬定允
    當之更生方案，始符消債條例重建債務人經濟生活之立法目
    的，附此敘明。
六、依消債條例第11條第1項、第16條第1項、第45條，裁定如主
    文。
中　　華　　民　　國　　111 　年　　9 　　月　　15　　日
              民事第二庭    法　官　蒲心智
以上正本係照原本作成。
本裁定不得抗告。
本裁定已於111年9月15日下午4時公告。　　　　　　　
中　　華　　民　　國　　111 　年　　9 　　月　　15　　日
                            書記官  潘惠敏